【裁判字號】    96,重訴,160
【裁判日期】    970617
【裁判案由】    不動產所有權移轉登記
【裁判全文】
臺灣板橋地方法院民事判決             96年度重訴字第160號
原      告  辛○○
            壬○○
共      同
訴訟代理人  謝曜焜律師
複代理人    張香堯律師
被      告  甲○○
            丙○○
            乙○○
            庚○○
            己○○
            戊○○○
            丁○○
                      樓之5
上二人共同
訴訟代理人  張雙華律師
上列當事人間請求不動產所有權移轉登記事件，本院於中華民國
97年6月3日言詞辯論終結，判決如下：
    主      文
被告應將其公同共有如附表編號１至３所示之土地所有權應有部
分貳分之壹移轉予原告（即原告各肆分之壹）。
訴訟費用由被告負擔。
    事實及理由
一、本件被告甲○○未於最後言詞辯論期日到場，另丙○○、乙○○、庚○○、己○○未於言詞辯論期日到場，核無民事訴
    訟法第386 條所列各款情形，依原告之聲請，由其一造辯論
    而為判決。
二、按訴狀送達後，原告不得將原訴變更或追加他訴。但有下列
    各款情形之一者，不在此限：五、該訴訟標的對於數人必須
    合一確定時，追加其原非當事人之人為當事人者，民事訴訟
    法第255 條第5 款定有明文。經查本件原告於臺灣臺北地方
    法院提起本件訴訟時，僅列己○○、甲○○、丙○○、乙○○為被告（見臺北地院95年度重訴字第1344號卷第5 頁），
    嗣原告於民國96年2 月1 日追加戊○○○、庚○○、丁○○
    為被告（見第1344號卷第64頁），又己○○、甲○○、丙○○、乙○○及戊○○○、庚○○、丁○○係公同共有如附表
    所示3 筆土地之應有部分2 分之1 ，本件訴訟標的對於被告
    間須合一確定，是原告追加原非被告之戊○○○、庚○○、
    丁○○為被告，於法尚無不合，應予准許。
三、原告主張：原告之母徐樣於69年6 月24日向被告己○○、甲○○、丙○○、乙○○之被繼承人余天助買受如附表所示坐
    落臺北縣中和市○○段芎蕉小段6 之25、6 之27地號土地（
    其中6 之25地號土地於89年9 月8 日逕為分割增加6 之194
    地號，下稱系爭3 筆土地）所有權應有部分各2 分之1 ，徐
    樣並已付清全部買賣價金（下稱系爭買賣契約），惟因系爭
    3 筆土地係屬農業用地，徐樣當時無自耕能力，依89年1 月
    26 日 修正前土地法第30條規定，無法辦理所有權移轉登記
    。故徐樣與余天助約定系爭3 筆土地於徐樣尚未取得自耕能
    力證明或都市計劃變更為農業區以外之用途前，為保障徐樣
    之權益，由余天助設定抵押權予徐樣，待徐樣取得自耕能力
    或都市計劃變更後，再行辦理所有權移轉登記。嗣余天助依
    約設定新臺幣（下同）30萬元之抵押權予徐樣（下稱系爭抵
    押權）。嗣余天助於75年間過世，其繼承人余瑞成、己○○
    、甲○○、丙○○、乙○○已於84年7 月辦妥繼承登記，而
    余瑞成復於85年9 月2 日過世，惟余瑞成之繼承人即戊○○○、庚○○、丁○○至今未辦理繼承登記。徐樣亦於94年8
    月過世原告為其繼承人，並就徐樣之遺產完成繼承及分割各
    2 分之1 ，系爭抵押權亦由原告分割各取得2 分之1 。土地
    法既於89年1 月26日修正廢除第30條之規定，原告自得依系
    爭買賣契約之約定，請求被告戊○○○、庚○○、丁○○就
    系爭3 筆土地余瑞成之部分辦理繼承登記後，與其餘被告將
    系爭3 筆土地所有權應有部分2 分之1 移轉登記予原告等語
    。併為聲明：(一)被告戊○○○、庚○○、丁○○應就被繼承
    人余瑞成公同共有如附表所示之系爭3 筆土地應有部分2 分
    之1 辦理繼承登記。(二)被告應將系爭3 筆土地所有權應有部
    分2 分之1 辦理移轉登記予原告各4 分之1 。
四、被告戊○○○、丁○○則以：余天助雖以系爭3 筆土地設定
    30萬元抵押權予徐樣，惟余天助未出售系爭3 筆土地予徐樣
    ，原告提出之系爭買賣契約非真正，余天助之印鑑章應係遭
    他人盜蓋。又依鑑定報告所載，系爭買賣契約末尾加註系爭
    3 筆土地待徐樣取得自耕能力證明或都市計劃變更後再行辦
    理產權移轉登記，暨總收款30萬元等字樣旁蓋用余添助之印
    章與其印鑑章不同，顯係他人偽造，足證系爭買賣契約係以
    當時不能移轉之農地為標的，違反土地法第30條之強制規定
    ，依民法第246 條第1 項前段，系爭買賣契約應屬無效，原
    告自不得請求被告移轉系爭3 筆土地之所有權應有部分等語
    ，資為抗辯。併為答辯聲明：原告之訴駁回。
五、被告丙○○、乙○○、庚○○、己○○未於言詞辯論期日到
    場，亦未提出書狀爭執或否認原告之主張。被告甲○○未於
    最後言詞辯論期日到場，惟依其前到場所為陳述，則以：余
    天助係將系爭3 筆土地設定抵押借款，余天助未出售系爭3
    筆土地，嗣後余瑞成已清償該借款，併為答辯聲明：原告之
    訴駁回。
六、原告與被告甲○○、戊○○○、丁○○於本院96年7 月3 日
    言詞辯論期日依民事訴訟法第271 條之1 準用第270 條之1
    第1 項第3 款規定，協議簡化爭點，其協議不爭執及爭執之
    事項如下（見本院卷第64頁）：
  (一)兩造不爭執之事項：
    1.原告為徐樣之全體繼承人，被告為余天助之全體繼承人。
    2.被告共有坐落如附表所示臺北縣中和市○○段芎蕉腳小段
      6 之25、6 之27、6 之194 地號土地應有部分2 分之1 （
      即系爭3 筆土地）於69年間以余天助為債務人，登記債權
      額為30萬元之抵押權，抵押權人為徐樣，存續期間自69年
      6 月21日起至72年6 月20日止（即系爭抵押權），原告提
      出之土地登記謄本形式上為真正（見本院卷第26頁至第37
      頁）。
    3.本件訴訟標的法律關係為：繼承法律關係及民法第348 條
      、系爭買賣契約之約定。
  (二)兩造爭執之事項：
    1.被告之被繼承人余天助是否將系爭3 筆土地出售予原告之
      被繼承人徐樣？原告提出之不動產買賣契約書是否為真正
      （見北院卷第12頁）？
    2.被告之被繼承人余天助是否於69年間將系爭3 筆土地設定
      系爭抵押權予徐樣？如系爭抵押權設定為真正，其擔保之
      債權為何？是否擔保徐樣及余天助就系爭三筆土地因不動
      產買賣契約所生之債權？
    3.原告得否請求被告移轉系爭3 筆土地所有權應有部分2 分
      之1 ？
七、原告主張其為徐樣之全體繼承人，被告為余天助之全體繼承
    人，被告共有如附表所示之系爭3 筆土地所有權應有部分2
    分之1 於69年間以余天助為債務人，設定債權額30萬元之抵
    押權予徐樣，存續期間自69年6 月21日起至72年6 月20日止
    之事實，業據原告提出土地登記謄本為證（見本院卷第26至
    37頁），並經兩造協議所不爭執，自堪採信為真實。
八、系爭買賣契約上確實係余天助所簽訂：
  (一)原告主張系爭買賣契約為余天助所簽訂，余天助於69年6 月
    14日將系爭3 筆土地所有權應有部分2 分之1 出售予原告之
    被繼承人徐樣之事實，業據原告提出系爭買賣契約影本1 件
    為證。
  (二)又查經本院向臺北市中山區戶政事務所調閱余天助之印鑑條
    正本（見本院卷第149 頁，影本樣式見本院卷第122 至123
    頁），囑託文化大學陳虎生教授鑑定系爭買賣契約上蓋用余
    天助之印文是否與其印鑑條正本上之印鑑相符，其鑑定結果
    認：「（一）送鑑資料中山戶政事務所留存69年2 月14日印
    鑑卡上之『余天助』印文與送鑑資料69年6 月14日『不動產
    買賣契約書』第一頁第十四行從上方算起第二個『余天助』
    印文、第二頁第三十行『余天助』印文及第二頁最後一行方
    框外『余天助』印文經鑑定結果為不同，非為同一印章所蓋
    印。（二）送鑑資料中山戶政事務所留存69年2 月14日印鑑
    卡上之『余天助」印文與送鑑資料69年6 月14日『不動產買
    賣契約書』第一頁第八行『余天助』印文、第一頁第十一行
    『余天助』印文、第一頁第十二行『余天助』印文、第一頁
    第十四行從上方算起第三個『余天助』印文、第二頁第五行
    『余天助』印文、第二頁第二十三行『余天助』印文、第二
    頁第二十三行『余天助』印文及第二頁第二十六行『余天助
    』印文經鑑定結果為相同，有該鑑定人鑑定報告1 件在卷可
    憑（見本院卷第158 頁以下、鑑定結果見第172 頁）。是依
    該鑑定人之鑑定結果認系爭買賣契約中第1 頁、第2 頁末尾
    以藍色原子筆註記「總算拾萬余天助」、「總收拾萬元
    正余天助」及第2 頁註記：徐樣取得自耕能力證明或都市計
    劃變更為農業區以外用途前，雙方同意設定30萬元之系爭抵
    押權，嗣徐樣取得自耕能力或都市計劃變更後再行辦理產權
    移轉登記等語末尾蓋用之余天助印文與印鑑章不同外，其餘
    余天助之印文均與余天助留存於中山戶政事務所之印鑑條上
    印鑑相同。
  (三)是依鑑定報告所載，系爭買賣契約上關於付款方式、簽約款
    、第三次付款、尾款、雙方同意按政府公告現值申報土地移
    轉現值、暨賣主姓名、住址、不動產標示處蓋用之余天助印
    文均與余天助留存於戶政事務所之印鑑條上印鑑相同，故余
    天助確有簽訂系爭買賣契約，應堪認定。
九、余天助確有同意於徐樣取得自耕能力，或系爭3 筆土地都市
    計劃變更時，再行辦理系爭3 筆土地所有權移轉登記予徐樣
    ：
  (一)被告抗辯依鑑定報告所載，系爭買賣契約上第1 頁、第2 頁
    末尾以藍色原子筆註記「總算拾萬余天助」、「總收拾
    萬元正余天助」及第2 頁註記：徐樣取得自耕能力證明或都
    市計劃變更為農業區以外用途前，雙方同意設定30萬元之系
    爭抵押權，嗣徐樣取得自耕能力或都市計劃變更後再行辦理
    產權移轉登記末尾蓋用之余天助印文與印鑑章不同，顯非真
    正，是系爭買賣契約於訂約時，既係以不能移轉予非自耕農
    之農地為契約標的，且徐樣不具備自耕能力，系爭買賣契約
    即屬無效，原告不得請求被告將系爭3 筆土地所有權移轉登
    記予原告等語。
  (二)經查鑑定報告固認系爭買賣契約第2 頁註記：徐樣取得自耕
    能力證明或都市計劃變更為農業區以外用途前，雙方同意設
    定30萬元之系爭抵押權，嗣徐樣取得自耕能力或都市計劃變
    更後再行辦理產權移轉登記等字樣末尾蓋用余天助之印文，
    與余天助留存於戶政事務所之印鑑樣式不相同，惟未認定系
    爭買賣契約第2 頁註記末尾之余天助印文即係偽造，且印章
    蓋用之印文往往因使用之印泥不同、時間不同，或印章之缺
    損，致其蓋用印文之結果即有不同，況被告既對系爭買賣契
    約上其他部分余天助之印文與印鑑章相同，被告復係余天助
    之繼承人，卻未能提出余天助之印鑑章供本院囑託鑑定人鑑
    定，自難以鑑定報告認系爭買賣契約第2 頁註記末尾余天助
    之印文與印鑑條上印文不同，即認該印文為偽造。
  (三)次查原告聲請訊問之證人癸○○於本院審理時證稱：伊係徐
    樣及余天助簽訂系爭買賣契約之承辦代書，徐樣及余天助原
    係欲辦買賣，嗣後設定抵押權，係因徐樣辦自耕能力證明辦
    不出來，由伊幫徐樣向區公所詢問，因徐樣無現自耕地，故
    無法辦自耕能力證明。系爭買賣契約係伊事務所當時幫徐樣
    及余天助辦理之資料，手寫部分為伊事務所之人員楊淑惠手
    寫，系爭買賣契約係辦系爭抵押權之前簽訂，兩造簽訂系爭
    買賣契約後伊幫徐樣問辦自耕能力證明之事，辦抵押權係因
    徐樣無法辦理自耕能力證明，故伊始在系爭買賣契約上加註
    ，約定待都市計劃變更或徐樣取得自耕能力證明時，再辦理
    系爭3 筆土地之所有權移轉登記，前開加註部分余天助之印
    章係加註時始蓋用，余天助簽約時及加註時是否使用同一顆
    印章伊未注意，買方已依系爭買賣契約所定時間給付價款完
    畢，均在伊事務所付款等語（見本院卷第223 至224 頁），
    並有證人癸○○事務所之工作紀錄簿影本1 件在卷可憑（見
    本院卷第249 頁），且癸○○之工作紀錄簿係依時間順序記
    載，其全部均係69年6 月至7 月間辦理之工作，又其上記載
    ：「權利人徐樣、義務人余天助、標示中和市○○段芎蕉小
    段-25 、-27 ，1/2 共同擔保300,000.- 期限3 年69.6.21-
    72.6.20.備註69.6.24 下午收件，69.7.21.補收件，96.7.
    22彭淑玲來電已通知審查。今後如中和所私人設定須義務人
    本人到所認章」，其收件日期及設定期間均與系爭3 筆土地
    之土地登記簿謄本手抄本相符（見本院卷第95、102 頁），
    且其於中和地政事務所收件時間69年6 月24日確係於系爭買
    賣契約簽訂後，核與證人癸○○所言兩造先簽訂系爭買賣契
    約，伊再代徐樣向區公所申辦自耕證明，惟因無法辦理，始
    由兩造約定設定系爭抵押權30萬元予徐樣等情均相符合，癸○○復與兩造素無怨隙，自無虛構之可能，衡情該項工作紀
    錄簿確係屬實。
  (四)被告復自認余天助確有設定系爭抵押權30萬元予徐樣之事實
    ，而核諸系爭抵押權擔保之債權額30萬元與系爭買賣契約之
    總價金30萬元完全相同，自堪認徐樣及余天助設定系爭抵押
    權，確係為擔保余天助就系爭買賣契約應履行系爭3 筆土地
    所有權移轉登記之義務，又若徐樣、余天助簽訂系爭買賣契
    約時即得辦理系爭3 筆土地之所有權移轉登記，當無設定系
    爭抵押權擔保余天助履行系爭買賣契約之必要，是原告主張
    徐樣、余天助約定待徐樣取得自耕能力或都市計劃變更時始
    辦理系爭3 筆土地之所有權移轉登記等情，自堪採信為真實
    。
十、從而，原告依據繼承之法律關係及系爭買賣契約之約定，請
    求被告將其公同共有如附表所示系爭3 筆土地之所有權應有
    部分2分之1，移轉予原告各4分之1，為有理由，應予准許。
十一、原告依據繼承及系爭買賣契約之約定為本件之請求既屬有
      據，原告另依據民法第348 條請求之部分，本院即毋庸再
      予審酌，附此敘明。
十二、因本案事證已臻明確，兩造其餘主張、陳述及所提之證據
      暨攻擊防禦方法，經本院審酌後，認均與本案判斷結果無
      影響，毋庸再予一一審酌，附此敘明。
十三、結論：本件原告之訴為有理由，依民事訴訟法第385 條第
      1 項前段、第78條、第85第2 項，判決如主文。
中    華    民    國    97    年    6     月    17    日
                  民事第一庭    法  官  周舒雁
上列正本係照原本作成
如對本判決上訴，須於判決送達後20日內向本院提出上訴狀
中    華    民    國    97    年    6     月    17    日
                                書記官  許慧貞
┌──────────────────────────────────────────────┐
│附表（土地）：                                                                              │
├─┬───────────────────────────┬─┬──────┬────┬──┤
│編│        土          地          坐          落        │地│面        積│        │    │
│  ├───┬────┬────┬────┬────────┤  ├──────┤權利範圍│備考│
│號│縣  市│鄉鎮市區○   段   ○ ○  段 │  地        號  │目│  平方公尺  │        │    │
├─┼───┼────┼────┼────┼────────┼─┼──────┼────┼──┤
│１│臺北縣│中和市  │永和    │芎蕉腳  │6之25           │旱│360         │二分之一│    │
├─┼───┼────┼────┼────┼────────┼─┼──────┼────┼──┤
│２│臺北縣│中和市  │永和    │芎蕉腳  │6之27           │旱│791         │二分之一│    │
├─┼───┼────┼────┼────┼────────┼─┼──────┼────┼──┤
│３│臺北縣│中和市  │永和    │芎蕉腳  │6之197          │旱│192         │二分之一│    │
├─┴───┴────┴────┴────┴────────┴─┴──────┴────┴──┤
│上開3筆土地均由被告公同共有應有部分2分之1。                                                 │
└──────────────────────────────────────────────┘


司法院資訊處製作；財團法人民間司法改革基金會備份。
